臺灣臺南地方法院民事裁定　　　　　　100年度消債更字第2號
債　務　人　顏旭茂
上列當事人因消費者債務清理事件聲請更生，本院裁定如下：
    主  文
更生之聲請駁回。
聲請程序費用新臺幣壹仟元由債務人負擔。
    理  由
一、按債務人不能清償債務或有不能清償之虞者，得依本條例所
    定更生或清算程序，清理其債務，消費者債務清理條例第3
    條定有明文。又聲請更生或清算不合程式或不備其他要件者
    ，法院應以裁定駁回之，但其情形可以補正者，法院應定期
    間先命補正，復為同條例第8條所明定。
二、本件聲請意旨略以：債務人有不能清償債務之虞，前已提出
    債權人清冊，以書面向最大債權金融機構國泰世華商業銀行
    股份有限公司（下稱國泰世華銀行）請求共同協商債務清償
    方案，惟未能協商成立。其無擔保或無優先權之債務總額未
    逾新臺幣1,200萬元，復未經法院裁定開始清算程序或宣告
    破產，為此，依消費者債務清理條例提出本件更生之聲請等
    語。
三、衡諸債之關係，係以當事人間之信賴關係為基礎，為社會經
    濟組織之重要支柱，故當事人於以法律行為追求自己之利益
    之際，亦應顧及對方之利益，並考量債權債務在社會上之作
    用，本於誠實及信用之原則，行使債權及履行債務。是對於
    已陷入經濟上困境之消費者，若任其於惡性循環之債務窘境
    中生存，將衍生嚴重之社會問題，難以維持安定之社會經濟
    秩序，故為兼顧債權人、債務人雙方之利益，對陷於經濟上
    困境之消費者，乃允其於消費者債務清理條例施行後，得選
    擇以重建型之更生程序或清算型之清算程序清理其債務，藉
    以妥適調整債務人與債權人及其他利害關係人間之權利義務
    關係，保障債權人獲得公平受償，並謀求消費者經濟生活之
    重建復甦機會。惟若債務人履行債務並無困難，僅係為圖謀
    減免債務，而不為債務之履行，自有違債權契約為誠信契約
    之本旨。
四、經查：
  (一)債務人在消費者債務清理條例施行後，於民國99年9月29日
    向最大債權銀行國泰世華銀行請求共同協商債務，國泰世華
    銀行審酌債務人提出資料，提供180期、利率1%、每期還款
    25,626元之協商方案，惟債務人表示每月僅能清償5,000元
    ，雙方無法達成協議，以致協商不成立，國泰世華銀行遂開
    立「債務人無法接受前置協商分期還款方案」之前置協商不
    成立通知書等情，此有國泰世華銀行100年1月25日民事陳報
    狀及債務人提出之前置協商不成立通知書附卷可憑，堪可採
    信。
  (二)債務人主張其每月必要支出計有2名子女教育費10,000元、
    水電費1,000元、電信費700元、醫療費417元（10,000÷24
    ）及包含子女之膳食費15,000元、交通費2,100元，並支出
    其子顏翊承及養女何佩蓉之扶養費各為6,000元、7,000元，
    已有不能清償債務之虞等語。惟查：
  1.為充分反映債務人之償債能力，應以債務人整年度收入為準
    ，而債務人99年度之所得，1月至12月之薪資分別為38,416
    元、34,363元、38,911元、37,216元、38,578元、37,693元
    、38,798元、38,404元、37,110元、38,188元、37,098元、
    38,376元；年終獎金29,332元，共計482,483元，此有三益
    制動科技股份有限公司提出債務人薪資總表附卷可稽，是債
    務人平均每月收入為40,207元【計算式：482,483÷12＝40,
    207，元以下四捨五入】。
  2.按左列親屬，互負扶養之義務：一直系血親相互間。二夫妻
    之一方與他方之父母同居者，其相互間。三兄弟姊妹相互間
    。四家長家屬相互間，民法第1114條定有明文。債務人固主
    張扶養養女何佩蓉，惟債務人並未收養何佩蓉為養女，此有
    債務人提出戶籍謄本附卷可稽，縱其目前共同居住，然亦無
    何證據可證係基於永久共同生活之目的而同居一家，況由戶
    籍謄本記事欄記載：「…父母離婚約定由父（即何明）監
    護…」，則債務人依法對何佩蓉實無扶養義務，無須負擔其
    扶養費、教育費、膳食費及交通費。
  3.依行政院內政部公告99年度臺灣省低收入戶最低生活費用每
    人每月為9,829元，該生活費標準係按照政府最近1年平均每
    人消費支出（包括食品費、衣著鞋襪費、房租水電費、家居
    管理費、醫療保健費、交通通訊費、娛樂教育費及雜項支出
    ）百分之60訂定，惟夫妻同財共居，共營家庭，家人共同生
    活，無論在食、衣、住、行及其他雜項支出，因團體互相使
    用分散開銷之作用，可節省支出，是上述政府所公布最近一
    年平均每人消費支出，其中所包括房租水電費、家居管理費
    、交通通訊費、娛樂及雜項等支出乃共享共用，自毋須每一
    口人均列計，是認每一戶家庭之消費支出，除家長外之家屬
    部分則應以99年度親屬扶養每人免稅額為82,000元即每月約
    6,833元方屬合理，是本院認債務人為其子顏翊丞支出每月
    基本生活費用共3,417元【計算式：6,833÷2＝3,417，元以
    下四捨五入】為已足。
  4.債務人雖主張每月支出教育費10,000元、膳食費15,000元、
    交通費2,100元、水電費1,000元、電信費700元、醫療費417
    元（10,000÷24），惟債務人對何佩蓉無須負擔扶養義務；
    對其子顏翊丞支出每月基本生活費用3,417元即已足夠，已
    如上述，是債務人個人每月生活必要支出為7,817元【計算
    式：（15,000÷3）＋（2,100÷3）＋1,000＋700＋417＝
    7,817】。
  5.綜上各情，債務人每月收入為40,207元，扣除個人生活費7,
    817元及扶養費3,417元後，剩餘28,973元，足以負擔國泰世
    華銀行提出180期、利率1%、每期還款25,626元之協商方案
    ，難認債務人有何不能履行上開前置協商還款方案，足見債
    務人並無不能清償債務之虞。
五、債務人雖於前置協商時以其每月僅能負擔5,000元，無法接
    受上開180期、利率1%、每期還款25,626元之協商還款方案
    ，惟本院參酌國泰世華銀行係依據債務人收入、財產使用狀
    況及家庭生活費負擔情形，評估債務人應有能力負擔之方案
    ，本院認上開還款計畫，尚屬合理，況在債務履行期間債務
    人屆時確實無力繳納，亦有與債權人磋商降低還款金額可能
    性，且日後債務人之工作收入及財產狀況，確有無法履行債
    權人提出之債務清償方案或履行顯有重大困難時，債務人非
    不得另行聲請以債務清理程序清理其債務。而債務人在履行
    債務期間，本須經歷經濟困苦之過程，其生活開銷理當予以
    節制，除應積極開源，努力勤奮工作以增加收入償還債務外
    ，其生活更須儉樸，且適當控制其生活費用支出，以達成勉
    力履行債務，以符合公平正義及誠信原則，況債務人為償還
    債務，自應經歷履行期間較不寬裕之經濟生活，此乃債務人
    於負擔債務時即得預見，是依誠實及信用之原則，債務人於
    有履行可能性時，理應竭盡己力，撙節開支，誠實勤勉地履
    行債務為是。又依消費者債務清理條例之規定，無法將非金
    融機構債權納入債務協商範圍，實應由債務人自行積極主動
    與受讓之非金融機構協調還款事宜，惟債務人未與台新資產
    管理股份有限公司、富全國際資產管理股份有限公司協商，
    此有陳報狀附卷可稽，足見債務人當時並未請求非金融機構
    依本條例所規定之協商程序或個別協商程序，訂定適當合理
    可行之清償方案，是債務人主張其不能清償債務，向法院聲
    請更生，尚難採信。
六、綜上所述，本件債務人顯有能力支付最大債權銀行國泰世華
    銀行提供前置協商還款方案，而本件協商不成立之原因，係
    因債務人主觀上開欠缺清理債務之誠意所致，是債務人既無
    不能清償債務或有不能清償之虞之情事，即與本條例第3條
    規定之要件不符，債務人聲請更生，非屬本條例所應准其更
    生之範疇，且上開欠缺又屬無從補正，依前揭說明，其更生
    之聲請，不應准許，應予駁回，爰裁定如主文。
中    華    民    國   100    年    3     月    14    日
                  民事第二庭    法  官  黃莉莉
上為正本係照原本作成。
如不服本裁定，應於裁定送達後10日內，以書狀向本院提出抗告
，並繳納抗告費新臺幣1,000元。
中    華    民    國   100    年    3     月    14    日
                                書記官  王慧萍